【裁判字號】    99,易,238
【裁判日期】    990827
【裁判案由】    詐欺
【裁判全文】
臺灣臺東地方法院刑事判決               99年度易字第238號
公  訴  人  臺灣臺東地方法院檢察署檢察官
被      告  丙○○
上列被告因詐欺等案件，經檢察官提起公訴（99年度偵字第 986
號、第987號、第988號、第1046號、第1059號），本院行簡式審
判程序，判決如下：
    主    文
丙○○幫助意圖為自己不法之所有，以詐術使人將本人之物交付
，累犯，處有期徒刑肆月，如易科罰金，以新臺幣壹仟元折算壹
日；又幫助意圖為自己不法之所有，以詐術使人將本人之物交付
未遂，累犯，處有期徒刑貳月，如易科罰金，以新臺幣壹仟元折
算壹日。應執行有期徒刑伍月，如易科罰金，以新臺幣壹仟元折
算壹日。
    犯罪事實
一、丙○○曾前因過失傷害及公共危險案件，經臺灣南投地方法
    院於民國92年2月6日以92年度投交簡字第33號分別判處有期
    徒刑2月、6月，定應執行有期徒刑 7月確定，並於92年8月2
    日執行完畢在案，詎不知悔改，依其社會生活之通常經驗與
    智識思慮，雖可預見將其所有金融帳戶之存摺簿、提款卡及
    提款密碼等物，任意販售交予非屬親故或互不相識之人使用
    ，足以生遭他人利用作為人頭帳戶，迨他人意圖為自己不法
    之所有，以詐術使人匯入款項後，再予提領運用之結果，竟
    仍不違背其本意，各自基於幫助他人詐欺取財之未必故意，
    先後於下列時、地，分別為下列幫助行為：
(一)於96年 4月間某日（不含96年4月1日），在臺北縣三重市「
    大同公園」附近處，將其所有以其名義申請開設如附表編號
    1所示金融帳戶（帳戶資料詳如附表編號1所載）之存摺簿、
    提款卡、提款密碼等物，售予互不相識、真實姓名年籍均不
    詳之成年男子而交付之，並取得價金新臺幣（下同） 1,000
    元，容任該成年男子或其他詐欺取財正犯將上開金融帳戶資
    料作為詐騙匯款帳戶之用，嗣真實姓名年籍均不詳之成年人
    基於意圖為自己不法所有之犯意，於96年 9月間，在不詳處
    所，利用網際網路雅虎奇摩拍賣網站，佯稱 PS3遊戲主機競
    標出售，得標者須先匯款至指定之帳戶後，始交寄該遊戲主
    機云云，致戊○○信以為真而陷於錯誤，於如附表編號 1所
    示之時間、地點，匯款如附表編號1所示金額至如附表編號1
    所示之金融帳戶內，惟該金融帳戶業經列為警示帳戶，不得
    自由提領帳戶內之款項，該真實姓名年籍均不詳之成年人乃
    未能提領戊○○前揭所匯款項，而詐欺取財未遂。
(二)丙○○於出售如附表編號 1所示之金融帳戶資料後，復另行
    基於幫助他人詐欺取財之未必故意，於96年7月間某日上午8
    時許，在上開「大同公園」附近處，將其所有以其名義申請
    開設如附表編號2所示金融帳戶（帳戶資料詳如附表編號2所
    載）之存摺簿、提款卡、提款密碼等物，售予前開收購帳戶
    、真實姓名年籍均不詳之成年男子而交付之，並取得價金8,
    000 元，容任該成年男子或其他詐欺取財正犯將上開金融帳
    戶資料作為詐騙匯款帳戶之用，嗣真實姓名年籍均不詳之成
    年人基於意圖為自己不法所有之各別犯意，於96年 9月間，
    在不詳處所，先後利用網際網路雅虎奇摩拍賣網站，分別訛
    稱記憶卡、白金戒指、數位相機、行動電話、PS3 遊戲主機
    等物競標出售，得標者須先匯款至渠指定之帳戶後，始交寄
    該等得標物品云云，致庚○○、辛○○、丁○○、甲○○、
    乙○○、己○○皆信以為真而陷於錯誤，先後於如附表編號
    2所示之時間、地點，轉帳匯款如附表編號2所示金額至如附
    表編號 2所示之金融帳戶內，旋遭真實姓名年籍均不詳之成
    年人提領殆罄，庚○○、辛○○、丁○○、甲○○、乙○○
    、己○○均因而受有財產上之損害。
二、案經彰化縣警察局員林分局報告臺灣臺北地方法院檢察署、
    基隆市警察局第一分局報告臺灣基隆地方法院檢察署、臺北
    縣政府警察局分別移送臺灣板橋地方法院檢察署、臺灣臺北
    地方法院檢察署，呈請臺灣高等法院檢察署檢察長令轉暨花
    蓮縣警察局吉安分局報告臺灣花蓮地方法院檢察署呈請臺灣
    高等法院花蓮分院檢察署檢察長令轉臺灣臺東地方法院檢察
    署檢察官偵查起訴。
    理    由
一、本案被告丙○○所犯均係死刑、無期徒刑、最輕本刑為三年
    以上有期徒刑以外之罪，亦非高等法院管轄之第一審案件，
    而被告於本院行準備程序中就被訴事實為有罪之陳述，經告
    知簡式審判程序之旨，並聽取公訴人、被告意見後，本院合
    議庭依刑事訴訟法第 273條之1第1項規定，裁定由受命法官
    獨任進行簡式審判程序，合先敘明。
二、上揭犯罪事實，業據被告丙○○於本院審訊時坦白承認，核
    與證人即被害人庚○○於96年10月 2日警詢時、辛○○於96
    年10月9日警詢時、丁○○於96年9月26日警詢時、甲○○於
    96年 9月26日警詢時及99年4月28日偵查中、乙○○於96年9
    月26日警詢時、己○○於96年11月15日警詢時、戊○○於96
    年 9月30日警詢時及96年12月19日偵查中所指述、結證之被
    害情節相符，復據證人許妤如於96年10月 2日警詢時、林敬
    原於96年11月23日警詢時證述明確，並有華僑銀行如附表編
    號 2所示之開戶暨相關業務申請書、華僑銀行臺北分行96年
    10月30日(96)僑銀北營字第126號、第127號函附如附表編號
    2所示之開戶基本資料及存摺往來明細表各1份；大眾銀行網
    路交易明細查詢列印資料、雅虎奇摩拍賣得標相關網頁及訊
    息留言列印資料、雅虎奇摩帳號及IP查詢列印資料各 1份；
    中華郵政公司自動櫃員機儲戶交易明細表、被害人辛○○所
    有郵局存摺內頁匯款登帳紀錄、土地銀行自動櫃員機存戶交
    易明細表、嘉義市警察局第一分局北興派出所受理刑事案件
    報案三聯單、彰化縣警察局員林分局莒光派出所受理刑事案
    件報案三聯單、金門縣警察局金城警察所受理刑事案件報案
    三聯單各 1份、雅虎奇摩拍賣得標相關網頁及訊息留言列印
    資料 2份；郵政自動櫃員機交易明細表、雅虎奇摩拍賣得標
    相關網頁列印資料各 1份；臺北富邦銀行自動櫃員機交易明
    細表、雅虎奇摩拍賣得標相關網頁及訊息留言等列印資料各
    1份、雅虎奇摩帳號及IP查詢列印資料2份；臺北市第五信用
    合作社如附表編號 1所示之存戶資料及交易明細表、臺北市
    第五信用合作社99年7月3日北市五信社吉字第 122號函文暨
    所附如附表編號 1所示之客戶帳務交易資料查詢明細表及對
    帳單、被害人戊○○所有郵局存摺內頁匯款登帳紀錄、雅虎
    奇摩拍賣得標相關網頁及訊息留言列印資料、雅虎奇摩帳號
    及IP查詢列印資料各 1份、臺灣臺東地方法院檢察署公務電
    話紀錄 2紙等件在卷可稽，足認被告自白與事實相符。再者
    ，衡諸一般常情，任何人原則上均可辦理金融帳戶存摺簿及
    提款卡使用，如無正當理由，殊無買受或租借他人存摺簿、
    提款卡及提款密碼使用之理，而存摺簿、提款卡及提款密碼
    亦攸關個人財產權益之保障，其專有性極高，除非與本人有
    親密關係者外，殊難認有何理由可任由本人以外之人自由流
    通使用之，且該等專有物品如落入不明人士手中，而離其持
    有，極易被利用為與財產有關之犯罪工具，此為吾人依一般
    生活認知所易於體察之常識，而有犯罪意欲者，非有正當理
    由，竟使用他人提供之金融帳戶，客觀上自可預見渠目的係
    供為某筆資金之匯入後，再行領出之用，又該筆資金之匯入
    及提領過程係有意隱瞞流程及行為人身分曝光之用意，一般
    人本於普通認知能力均易於瞭解，是被告依其社會生活之通
    常經驗與智識思慮，雖可預見金融帳戶資料提供予非屬親故
    ，亦不相識之成年男子使用，將對該成年男子或其他詐欺取
    財正犯所實行之詐欺取財罪行施以一定之助力，竟仍將其前
    開所有之存摺簿、提款卡及提款密碼等物，先後販售予該成
    年男子而交付之，並供渠使用，被告顯具縱有人以該等金融
    帳戶實行詐欺取財犯罪，亦皆不違反其本意之幫助意思至明
    ，是被告有幫助他人詐欺取財之不確定故意，洵屬灼然。綜
    上所述，本案事證明確，被告前揭犯行均堪認定，應予依法
    論科。
三、論罪與科刑：
(一)按刑法上之幫助犯，係指以幫助之意思，對於正犯資以助力
    ，而未參與實施犯罪之行為者而言，最高法院著有49年臺上
    字第77號判例意旨足供參照。是以，如未參與實行犯罪構成
    要件之行為，且係出於幫助之意思提供助力，即屬幫助犯，
    而非共同正犯，且幫助之幫助，亦屬犯罪之幫助行為。另按
    幫助係從犯，係從屬於正犯而成立，刑法上既無「共同幫助
    」之情，當亦無「幫助共同」之可言，蓋幫助係從屬於正犯
    而成立，因此僅能成立丙幫助甲殺人及幫助乙殺人，幫助一
    人為幫助，幫助二人、三人仍為幫助，因此僅論以「丙幫助
    殺人，……」即可，不應論以「丙幫助共同殺人……」，否
    則於論結欄內以幫助犯論罪時，仍須引用刑法第28條共犯之
    條文似有不妥，因丙並無共犯之情形（司法院70年10月28日
    (70)廳刑一字第1104號函附之臺灣高等法院刑事法律問題研
    討結果及研究意見參照）。查被告先後將如附表編號1、2所
    示金融帳戶資料售予真實姓名年籍均不詳之成年男子而交付
    之，容任該成年男子或其他詐欺取財正犯作為詐騙匯款帳戶
    之用，嗣果使真實姓名年籍均不詳之成年人分別基於為自己
    不法所有之意圖，先後利用網路購物向如附表編號1、2所示
    之被害人進行詐騙，致該等被害人皆信以為真而陷於錯誤，
    分別轉帳匯款至被告前揭金融帳戶內，是該真實姓名年籍均
    不詳之成年人於上開犯罪事實一、(二)所為，係犯刑法第33
    9條第1項之詐欺取財罪，又渠於犯罪事實一、(一)所為，則
    係犯刑法第 339條第3項、第1項之詐欺取財未遂罪，而被告
    雖先後提供前開金融帳戶之存摺簿、提款卡、提款密碼等資
    料，容任該成年人分別作為詐欺取財匯款帳戶之用，惟被告
    皆僅係以幫助之意思，單純提供金融帳戶供人使用，尚難逕
    謂此等同於向被害人施以欺罔之詐術行為，復查無其他積極
    證據證明被告有參與詐欺取財犯行之構成要件行為，是被告
    上開所為，均顯係對該成年人遂行詐欺取財之犯行資以助力
    ，而參與詐欺取財罪構成要件以外之行為，咸應論以幫助犯
    ，而非正犯。
(二)核被告丙○○於前揭犯罪事實一、(二)所為，係幫助他人犯
    刑法第339條第1項之詐欺取財罪，又其於犯罪事實一、(一)
    所為，則係幫助他人犯刑法第 339條第3項、第1項之詐欺取
    財未遂罪。前揭真實姓名年籍均不詳之成年人於犯罪事實一
    、(二)，先後6次對如附表編號2所示之被害人所為之詐欺取
    財犯行，被害法益既有不同，犯意顯屬各別，行為互殊，固
    應分論併罰，然被告僅有1次提供如附表編號2所示金融帳戶
    資料之幫助行為，而同時觸犯幫助詐欺取財六罪名，應僅能
    就被告上開行為為單一評價，以免重複評價其行為，是其於
    犯罪事實一、(二)所為，乃係一行為觸犯數罪名，為想像競
    合犯，應依刑法第55條前段規定，論以幫助詐欺取財一罪（
    臺灣高等法院暨所屬法院96年度法律座談會刑事類提案第 7
    號問題(一)研討結果同旨）。又被告上開所犯幫助二罪，犯
    意各別，行為互殊，自應分論併罰。另被告有如犯罪事實一
    所載之論罪科刑及執行情形，此有臺灣高等法院被告前案紀
    錄表等件在卷可按，其受有期徒刑之執行完畢後，5 年以內
    故意再犯本案有期徒刑之罪，均為累犯，應各依法加重其刑
    。再被告係基於幫助之各別犯意，而先後參與實行犯罪構成
    要件以外之行為，爰依刑法第30條第 2項規定，各按正犯之
    刑均減輕之。又上開真實姓名年籍均不詳之成年人於犯罪事
    實一、(一)雖已著手實行詐欺取財之行為，然尚未生被害人
    戊○○所有財物已置於渠實力支配下之結果業如前述，渠詐
    欺取財犯行既屬未遂，本於幫助犯之從屬性，被告於犯罪事
    實一、(一)所為之幫助詐欺取財犯行仍屬未遂，依刑法第25
    條第 2項後段規定，仍按既遂犯之刑減輕之，並就被告於犯
    罪事實一、(二)所為，依法先加而後減之，而其於犯罪事實
    一、(一)所為，則先加而後遞減之。
(三)爰審酌被告前已受有論罪科刑及執行情形業如上述，素行難
    認良善，竟仍不知悔改，先後貪圖一時小利，輕易出售前開
    金融帳戶資料供他人從事不法使用，間接導致詐欺取財正犯
    因使用人頭帳戶，而得以阻礙檢警機關之追緝，致類此犯罪
    之偵查趨於複雜困難，助長詐欺取財等財產犯罪之風氣猖獗
    ，更造成被害人庚○○、辛○○、丁○○、甲○○、乙○○
    、己○○財產上之損害（被害金額總計41,870元），且有日
    後求償無門之虞，復造成社會風氣敗壞，人心惶惶不安，嚴
    重危害財產交易安全與社會經濟秩序，又被告未能適時賠償
    被害人等所受之財產上損害或與之達成民事和解，其所為甚
    屬不該，本不宜輕縱之，惟念及被告犯後尚知及時坦承犯行
    ，態度非惡，兼衡酌被告犯罪動機未有特別可原之情、犯罪
    時未受有任何刺激、犯罪手段與情節非重、販售帳戶實際所
    得財物價額高低、對被害人所造成之損害程度、其智識程度
    為小學畢業而不高、家庭經濟狀況欠佳、與被害人互不相識
    之關係等一切情狀，各量處如主文所示之刑，並定其應執行
    之刑，併均諭知易科罰金之折算標準（按刑法第41條第 1項
    雖於98年12月30日修正公布，並於99年1月1日施行，惟此僅
    係統一用語之文字修正，非屬法律變更，併予敘明）。另按
    幫助犯既從屬於正犯而成立，決定其犯罪之時間，自應以正
    犯行為為準，且94年2月2日修正、95年7月1日施行之刑法第
    30條，其修正理由亦說明「幫助犯係採限制從屬形式，與修
    正後之教唆犯同，條文明示幫助犯之成立，以被幫助者著手
    犯罪之實行，且具備違法性為必要」。準此，自應以被幫助
    者之實行犯罪行為時間，為幫助犯之犯罪時間（臺灣高等法
    院暨所屬法院96年度法律座談會刑事類提案第37號研討結果
    可資參照）。亦即，幫助犯係從屬於正犯而成立，以正犯已
    經犯罪為要件，故幫助犯並非其幫助行為一經完成，即成立
    犯罪，必其幫助行為或其影響力持續至正犯實行犯罪始行成
    立。是以，被告於犯罪事實一、(一)出售金融帳戶之日期，
    縱係發生於96年 4月24日以前，然該正犯著手詐欺取財之行
    為發生日已在96年 4月25日以後，被告此部分之幫助犯罪當
    無中華民國96年罪犯減刑條例之適用，末此指明。
據上論斷，應依刑事訴訟法第 273條之1第1項、第299條第1項前
段，刑法第30條第1項前段、第2項、第339條第1項、第3項、第5
5條、第47條第1項、第25條第2項、第41條第1項前段、第51條第
5款，刑法施行法第1條之1第1項、第2項前段，判決如主文。
本案經檢察官壬○○到庭執行職務
中    華    民    國    99    年     8    月    27    日
                  刑事第四庭  法  官  劉正偉
附表：
┌─┬─────┬─────┬──┬───┬────┬──────┬────┐
│編│ 金    融 │ 帳    戶 │開戶│被害人│ 匯  款 │  匯    款  │ 匯  款 │
│號│ 機    構 │ 帳    號 │日期│      │ 時  間 │  地    點  │ 金  額 │
├─┼─────┼─────┼──┼───┼────┼──────┼────┤
│ 1│臺北市第五│000-00000-│96年│戊○○│96年 9月│基隆市○○路│轉帳匯款│
│  │信用合作社│00-00000-0│4月2│      │28日下午│19號之基隆仁│11,150元│
│  │吉林分社，│0號(原帳號│日  │      │4時3分許│二路郵局附設│        │
│  │址設臺北市│：027-50-0│    │      │        │自動櫃員機  │        │
│  │吉林路 213│24298-2號)│    │      │        │            │        │
│  │號        │          │    │      │        │            │        │
├─┼─────┼─────┼──┼───┼────┼──────┼────┤
│ 2│華僑銀行臺│000-000-00│95年│庚○○│96年 9月│新竹地區（利│轉帳匯款│
│  │北分行，址│0-0000000-│9 月│      │17日某時│用大眾銀行網│1,330元 │
│  │設臺北市重│5號       │11日│      │許      │路轉帳功能）│        │
│  │慶北路1段6│          │    ├───┼────┼──────┼────┤
│  │7號       │          │    │辛○○│96年 9月│嘉義市○○路│轉帳匯款│
│  │          │          │    │      │18日上午│456 號之嘉義│8,800元 │
│  │          │          │    │      │11時28分│埤子頭郵局附│        │
│  │          │          │    │      │許      │設自動櫃員機│        │
│  │          │          │    ├───┼────┼──────┼────┤
│  │          │          │    │丁○○│96年 9月│彰化縣員林鎮│轉帳匯款│
│  │          │          │    │      │18日下午│莒光路 596號│9,020元 │
│  │          │          │    │      │3時5分許│之臺北富邦銀│        │
│  │          │          │    │      │        │行員林分行附│        │
│  │          │          │    │      │        │設自動櫃員機│        │
│  │          │          │    ├───┼────┼──────┼────┤
│  │          │          │    │甲○○│96年 9月│花蓮縣花蓮市│轉帳匯款│
│  │          │          │    │      │18日下午│中山路 408號│5,600元 │
│  │          │          │    │      │3 時13分│之花蓮國安郵│        │
│  │          │          │    │      │許      │局附設自動櫃│        │
│  │          │          │    │      │        │員機        │        │
│  │          │          │    ├───┼────┼──────┼────┤
│  │          │          │    │乙○○│96年 9月│金門縣金城鎮│轉帳匯款│
│  │          │          │    │      │18日下午│民生路 6號之│10,120元│
│  │          │          │    │      │5 時17分│土地銀行金城│        │
│  │          │          │    │      │許      │分行附設自動│        │
│  │          │          │    │      │        │櫃員機      │        │
│  │          │          │    ├───┼────┼──────┼────┤
│  │          │          │    │己○○│96年 9月│臺南地區    │轉帳匯款│
│  │          │          │    │      │19日上午│            │7,000元 │
│  │          │          │    │      │10時59分│            │        │
│  │          │          │    │      │許      │            │        │
└─┴─────┴─────┴──┴───┴────┴──────┴────┘
以上正本證明與原本無異。
如不服本判決應於收受送達後10日內向本院提出上訴書狀，並應
敘述具體理由；其未敘述上訴理由者，應於上訴期間屆滿後20日
內向本院補提理由書（均須按他造當事人之人數附繕本）。「切
勿逕送上級法院」。告訴人或被害人對於本判決如有不服，請書
具不服之理由狀，請求檢察官上訴者，其上訴期間之計算係以檢
察官收受判決正本之日期為準。
                              書記官  姚佳華
中    華    民    國    99    年    8     月    27    日
附錄論罪法條全文：
中華民國刑法第339條：
意圖為自己或第三人不法之所有，以詐術使人將本人或第三人之
物交付者，處5年以下有期徒刑、拘役或科或併科1千元以下罰金
。
以前項方法得財產上不法之利益或使第三人得之者，亦同。
前二項之未遂犯罰之。
中華民國刑法第30條第1項：
幫助他人實行犯罪行為者，為幫助犯。雖他人不知幫助之情者，
亦同。

司法院資訊處製作；財團法人民間司法改革基金會備份。
